【裁判字號】    95,台上,2664
【裁判日期】    950512
【裁判案由】    偽造文書
【裁判全文】
最高法院刑事判決            九十五年度台上字第二六六四號
    上  訴  人  丙○○
                        0號
    選任辯護人  楊慧娟律師
    上  訴  人  甲○○
                        林蔆1.
                乙○○原名林.
                        36號.
                丁○○
上列上訴人等因偽造文書案件，不服台灣高等法院台南分院中華
民國九十三年十一月二十五日第二審更審判決（九十三年度重上
更(二)字第一八八號、九十三年度重上更(四)字第一八二號；起訴案
號：台灣嘉義地方法院檢察署八十三年度偵字第四三四一號、八
十五年度偵字第七０一０號），提起上訴，本院判決如下：
    主  文
原判決關於乙○○、丙○○、丁○○、甲○○部分均撤銷，發回
台灣高等法院台南分院。
    理  由
本件原判決認定：游文良（已判處罪刑確定）與上訴人乙○○（
原姓名：林素衣）於民國八十二年十一月間，受己○○、庚○、
戊○○（以下簡稱己○○等三人）委託，居間介紹購買坐落花蓮
縣境內之土地，適石光實業有限公司（以下簡稱石光公司）實際
負責人謝士元（登記負責人蘇梅），委託上訴人丙○○出售該
公司所有坐落花蓮縣玉里鎮○○段如原判決附表一所示五筆土地
（以下簡稱系爭土地），乙○○因至花蓮縣演布袋戲，偶然間自
丙○○處，得知系爭土地擬予出售，認有厚利可圖，乃聯絡游文
良通知己○○等三人前往花蓮縣玉里鎮察看系爭土地，另經由丙
○○向謝士元表示擬購買系爭土地，雙方並口頭約定以每坪新台
幣（下同）一萬五千元成交，總價款為三千五百三十一萬元，外
加一０四坪道路用地土地補償費三萬六千七百元。游文良經乙○
○聯絡後，即至嘉義縣民雄鄉陪同己○○等三人，先往台東縣與
從事建築業之舊識即上訴人甲○○見面，再同往花蓮縣玉里鎮找
乙○○、丙○○，於八十二年十一月二十四日上午，前往察看系
爭土地後，甲○○由游文良、乙○○處，獲悉系爭土地已為乙○
○先以每坪一萬五千元購得，認有利可圖，乃與游文良、乙○○
共同勾串，同日下午，甲○○、游文良返回台東縣卑南鄉○○路
十二巷六號甲○○住處時，甲○○即向己○○等三人表示，欲與
己○○等三人一起購買系爭土地，並同意以每坪二萬二千元購買
系爭土地，隨即於該日下午三時許，由甲○○代表己○○等三人
，打電話至花蓮縣給代書即上訴人丁○○並告以上情，甲○○乃
與丁○○相互勾串，決定以每坪二萬二千元，總價款五千一百七
十八萬八千元，外加道路用地一０四坪依公告現值計算值三萬六
千七百元之土地補償費），合計五千一百八十二萬四千七百元（
契約總價則記載為五千五百七十萬四千元），將系爭土地售予己
○○等三人及甲○○，且由丙○○代表石光公司出售。丁○○乃
配合甲○○勾串，通知丙○○前來丁○○代書事務所，經甲○○
向丙○○表示，以每坪二萬二千元購買系爭土地，議妥後，甲○
○即簽發高雄市第三信用合作社第0000000號、面額五百
二十萬元、八十二年十一月二十四日即期支票一紙，於八十二年
十一月二十四日下午三時許，由游文良親自從台東縣卑南鄉甲○
○住處，將該紙訂金支票，送至花蓮縣代書丁○○事務所，同日
下午四時許，交由丙○○轉交乙○○收受，並約定八十二年十一
月二十四日晚上九時許，由丁○○及丙○○共同前往甲○○上揭
住處，與己○○等三人及甲○○訂立系爭土地買賣契約。嗣林素
衣取得上揭支票後，即於八十二年十一月二十四日下午五時許，
偕同游文良、丙○○及丁○○前往花蓮縣玉里鎮觀音里十九鄰四
十號謝士元住處，就乙○○先前口頭與謝士元談妥系爭土地買賣
，與謝士元之妻子蘇梅簽訂土地買賣契約（以下簡稱第一份契
約）並將上揭支票交付蘇梅。乙○○購得系爭土地後，恐由其
出面出售系爭土地予己○○等三人，將為己○○等三人識破，遂
與游文良、丙○○依丁○○與甲○○先前勾串，共同基於行使偽
造文書犯意聯絡，並共同意圖為自己不法利益，而為違背任務之
行為，先由乙○○出具授權書，委託丙○○於七日期限內（即自
八十二年十一月二十四日起，至八十二年十一月三十日止），以
每坪一萬七千元，代為出售系爭土地。並於當日晚間九時許，乙
○○、游文良、丙○○、丁○○在甲○○住處，與己○○等三人
及甲○○進行簽約，由丙○○偽以石光公司代表人身分，與己○
○等三人及甲○○訂立土地買賣契約書（以下簡稱第二份契約）
，嗣於將第二份契約交付己○○等三人時，為己○○等三人發現
其上未蓋石光公司印章而要求補蓋石光公司印章，乃由丁○○取
回。丁○○即承其與乙○○、丙○○、甲○○、游文良上揭共同
行使偽造私文書之犯意，於該日或翌（二十五）日，在花蓮縣玉
里鎮某處，偽刻石光公司印章一枚，蓋用第二份契約書上，再交
由游文良轉交甲○○及己○○等三人持有，足以生損害於石光公
司及己○○等三人之財產，丁○○另製作真正之土地登記申請書
，於八十三年一月八日持向花蓮縣玉里地政事務所，辦理系爭土
地所有權移轉登記予原判決附表一所示戊○○等九人，於八十三
年一月十一日移轉登記完畢等情。因而將第一審諭知乙○○、游
文良、丙○○無罪之判決撤銷，改判依牽連犯關係，從一重各論
處乙○○、游文良、丙○○共同行使偽造私文書，足以生損害於
他人罪刑；及撤銷第一審關於甲○○、丁○○部分之科刑判決，
改判仍依牽連犯關係，從一重各論處甲○○、丁○○共同行使偽
造私文書，足以生損害於他人罪刑，固非無見。
惟查：(一)科刑之判決書，須將認定之犯罪事實詳記於事實欄，然
後於理由內逐一說明其憑以認定之證據，以使事實與理由兩相一
致，方為合法，倘事實欄已有敘及，而理由內未加說明，是為理
由不備之違法。原判決事實欄記載甲○○由游文良、乙○○處，
獲悉系爭土地已由乙○○以每坪一萬五千元購得，認有利可圖，
乃與游文良、乙○○勾串，於八十二年十一月二十四日下午，由
甲○○向己○○等三人表示欲一起購買系爭土地，同意每坪價格
二萬二千元，隨即於當日下午三時許，以電話與丁○○相互勾串
，決定以每坪二萬二千元，將系爭土地售予己○○等三人及甲○
○，且由丙○○代表石光公司出售，丁○○為配合與甲○○之勾
串，通知丙○○前往丁○○之代書事務所，經甲○○向丙○○表
示以每坪二萬二千元購買系爭土地，議妥後，甲○○即簽發原判
決事實欄所載支票一紙，由游文良於同日下午送抵代書事務所，
再由丙○○轉交乙○○。乙○○取得該紙支票後，即於同日下午
五時許，與游文良、丙○○、丁○○前往謝士元住處，由乙○○
與蘇梅就系爭土地簽訂買賣契約。同日晚間九時許，乙○○、
游文良、丙○○、丁○○再前往甲○○住處，由丙○○冒充石光
公司代表人，與己○○等三人及甲○○就系爭土地簽訂買賣契約
等情。似指甲○○、丁○○、丙○○與游文良均得知乙○○以每
坪一萬五千元購入系爭土地，進而推由丙○○偽以石光公司代表
人身份，以每坪二萬二千元將系爭土地售予己○○等三人及甲○
○，認甲○○、丁○○、丙○○、乙○○與游文良之間具有共同
犯意聯絡及行為分擔等情。並於理由一(六)說明「游文良坦承收到
告訴人給付仲介傭金五十一萬八千元等語，及被告等人於本院訊
問時，均推諉不知系爭土地買賣細節詳情，或過程未參與，或未
經手收受價金等，且一再激烈交相推指對方，始係洽談及收受價
金、決意以石光公司代表人丙○○名義與告訴人簽約主導人物等
諸情事，足徵本案確係被告等人均事前知悉石光公司所有系爭土
地，要以每坪一萬五千元出賣後，其等共同為圖牟暴利，一面由
丙○○自稱係石光公司土地出售代表人，另一方面則由游文良、
乙○○，以仲介人身分，推引告訴人前來買受方式，以高於石光
公司所要出賣價錢即每坪二萬二千元，介紹告訴人等購買」云云
。惟對於所認定甲○○由游文良、乙○○處，獲悉系爭土地已由
乙○○以每坪一萬五千元購得，及甲○○以電話與丁○○相互勾
串，決定以每坪二萬二千元，將系爭土地售予己○○等三人及甲
○○，且由丙○○代表石光公司出售等事實，似未於理由內說明
所憑之證據，亦未為任何之說明。逕行認定甲○○、丁○○、丙
○○已得悉乙○○以一萬五千元購入系爭土地，進而與乙○○共
同實施原判決事實欄所載之犯行，自有理由不備之違法。(二)審理
事實之法院，對於案內一切證據，除認為不必要者外，均應詳為
調查，然後基於調查所得之心證以為判斷之基礎，故證據雖已調
查，而尚有其他必要部分並未調查，仍難遽為被告有利或不利之
認定。原判決認定丙○○偽以石光公司代表人與己○○等三人及
甲○○訂立第二份契約後，由丁○○基於與上訴人等共同偽造私
文書之犯意聯絡，於八十二年十一月二十四日或二十五日，在花
蓮縣玉里鎮某處，偽刻石光公司印章一枚，蓋用於第二份契約上
，而完成偽造私文書等情。固於理由二(二)說明依憑己○○之指訴
及丙○○、丁○○、甲○○之供述，說明第二份契約上石光公司
之印文所使用之印章，係由丁○○偽造云云。惟稽之卷內資料，
丁○○似始終否認其有偽造石光公司印章之犯行，並於偵查中供
稱「（買賣契約上石光公司印章誰蓋的）我不曉得。當時沒有蓋
，何先生他們要求蓋石光公司的章，我把契約書交給丙○○，蓋
好後再交給我，我交給游文良」（偵字第七０一０號卷第四四頁
反面）。且甲○○於丙○○等偽造文書案件更審時以證人身分證
稱「（契約書你們這邊由何人拿去）我們沒有拿到契約書，當天
的契約書祇有由丙○○拿到契約書而已，其他沒有人拿到」（上
更(二)字第七十號(二)卷第六頁）；上訴審時供稱「（後來契約書交
給誰補蓋石光公司印章）丙○○」（上訴字第一二０六號卷第二
三八頁）；原審亦供稱「是丙○○與我們簽約，當時是蓋丙○○
的印章，我說是公司買的，應該蓋公司的印章，我叫丙○○再拿
回去蓋公司的印章，後來契約書是游文良拿給我的，是否偽造的
我不知道」等語（原審卷第二一０頁）。丁○○、甲○○似均指
稱第二份契約係交予丙○○補蓋石光公司印章；且丙○○於第一
審亦供稱「（石光公司的印鑑何時交出）是簽約的第二天，因告
訴人說無石光公司印鑑要補蓋後，我交給代書，代書辦理」、「
（石光公司有否授權給你）無」云云（訴字第一四九號卷第三三
頁）。則有關第二份契約上石光公司印文，究係何人蓋用？攸關
上訴人等如何完成偽造第二份契約犯行之認定，自有詳察釐清之
必要。原判決未予究明，遽認係丁○○偽刻石光公司印章後所為
，自有應於審理期日調查之證據而未予調查之違法。(三)科刑判決
所認定之事實，與所採之證據，不相適合，即屬證據上理由矛盾
，其判決當然違背法令。原判決事實欄附表八記載上訴人等偽造
第二份契約上有偽造石光公司印文二枚等情；並於理由五說明此
印文依刑法第二百十九條規定，不問屬於犯人與否，均予沒收等
語；且於主文內就此部分印文為沒收之諭知。惟稽之卷附第二份
契約書內容，似僅有石光公司印文一枚（偵字第四三四一號卷第
五頁反面）。原判決附表八認定上訴人等偽造石光公司印文二枚
，並諭知沒收，自有證據上理由矛盾之違誤。(四)原判決認定上訴
人等明知乙○○以每坪一萬五千元購買系爭土地，竟共同意圖為
自己不法利益，乃勾串以每坪二萬二千元之價格出售系爭土地予
己○○等三人等情，似指己○○等三人因上訴人等相互勾串，始
應允以每坪二萬二千元購買系爭土地。惟原判決理由六(五)所載「
己○○等三人及甲○○所以買受系爭五筆土地，乃係由告訴人等
與被告甲○○、丙○○、乙○○及游文良共同至現場勘查後，因
告訴人等有意價購，遂由告訴人等與被告討價協議，雙方始同意
以每坪二萬二千元成交」、「顯然告訴人等對於每坪二萬二千元
價格，乃係其等依其至現場勘查土地實際情況後，所自行評估自
認合理客觀交易價值」云云，又似以己○○等三人經前往現場查
看，自行評估後認係合理客觀之價格，始決意以每坪二萬二千元
購買系爭土地。若屬無誤，與原判決所認定係由上訴人等相互勾
串所致，二者似相齟齬，亦有理由矛盾之違法。(五)刑法上之背信
罪，須以為他人處理事務為前提，且須為違背任務之行為；所謂
為他人云者，係指受他人委任，而為其處理事務而言。如為他人
介紹買賣不動產，即為訂約之媒介者，乃為居間行為，而非委任
契約關係。原判決認定上訴人等有共同背信之犯行，並於理由四
說明丙○○、甲○○、丁○○雖無為他人處理事務之身分，然其
等與有業務上特定關係之林素衣及游文良共犯背信罪，依刑法第
三十一條第一項之規定，仍應論以背信罪之共犯云云。惟原判決
事實欄先載稱乙○○與游文良受己○○等三人委託，繼又稱係居
間介紹購買系爭土地，理由一(一)(二)又稱乙○○、游文良及丙○○
分別向己○○等三人及謝士元仲介系爭土地買賣云云。則雙方之
關係究係一方委任他方處理土地購買及出售事務？抑或僅約定由
他方居間媒介？如有委任出售或購買土地情事，其約定之具體內
容及雙方之權利義務為何？俱攸關背信罪之成立與否，事實仍待
釐清。原審未予深究，非無證據調查未盡之違法。再上訴人等始
終否認有背信之犯行；丁○○辯稱：伊僅被利用撰寫土地買賣契
約；乙○○則稱：伊以每坪一萬五千元購買系爭土地後，再授權
丙○○出售；丙○○亦辯稱：伊僅為單純之土地買賣介紹人各云
云。而原判決認定上訴人等藉乙○○先以每坪一萬五千元購買系
爭土地，繼由丙○○以石光公司代表人名義，以每坪二萬二千元
之價格，將系爭土地出售己○○等三人及甲○○；前後二次購地
價款相差達一千六百四十七萬八千元。苟上訴人等彼此有犯意聯
絡及行為分擔，則其等之間就上開利潤如何分配？與其等是否朝
同一目的而共同實施本件犯行之認定，至有關聯。本院前次發回
（九十二年度台上字第四一八號判決），已指明應查明差價何在
，乃原審仍未予查明，僅於原判決理由三4.敘明甲○○自本次系
爭土地買賣共賺取一千零六十二萬零八百一十元，及系爭土地買
賣價金，其中九百零六萬三千元，係由丁○○取得云云。遽認上
訴人等有背信之犯行，難認已盡調查之責，亦有應於審判期日調
查之證據而未予調查之違法。以上或為上訴人等上訴意旨所指摘
，或屬本院得依職權調查之事項，應認原判決關於乙○○、丙○
○、丁○○、甲○○部分，仍有撤銷發回更審之原因。至原判決
就詐欺取財不另為無罪諭知部分，本乎審判不可分之原則，併予
發回，附此敘明。
據上論結，應依刑事訴訟法第三百九十七條、第四百零一條，判
決如主文。
中    華    民    國  九十五  年    五    月   十二   日
                      最高法院刑事第十庭
                          審判長法官  洪  清  江
                                法官  石  木  欽
                                法官  李  伯  道
                                法官  林  勤  純
                                法官  徐  文  亮
      本件正本證明與原本無異
                                      書  記  官
中    華    民    國  九十五  年    五    月  二十二  日
                                                    ｍ


司法院資訊處製作；財團法人民間司法改革基金會備份。
